---
title: "Introducción a los LLM y ChatGPT"
author: "Sebastián Muñoz-Tapia"
output:
  xaringan::moon_reader:
    css: xaringan-themer.css
    nature:
      slideNumberFormat: "%current%"
      highlightStyle: github
      highlightLines: true
      ratio: 16:9
      countIncrementalSlides: true
      font-family: "Outfit, Arial, sans-serif"



---


```{r xaringan-themer, include=FALSE, warning=FALSE}
library(xaringanExtra)
library(xaringanthemer)
style_mono_accent(
  base_color = "black",
  header_font_google = google_font("Josefin Sans"),
  text_font_google   = google_font("Montserrat", "300", "300i"),
  code_font_google   = google_font("Fira Mono"), 
  base_font_size = "30px" # Ajuste del tamaño global de la fuente
)


```



```{r xaringan-animate-css, echo=FALSE}
xaringanExtra::use_animate_css()
xaringanExtra::use_tachyons()
xaringanExtra::use_share_again()


```



class: slideInRight, fadeOutLeft, middle, center

# Antes que nada ingrese acá:
#### https://sebastianmunozt.github.io/trucos_del_oficio/




  
---
## Índice

class: slideInRight, fadeOutLeft, middle, inverse

1️⃣.red[Introducción a los LLM]  
2️⃣ Introducción a ChatGPT  
3️⃣ Limitaciones  
4️⃣ Bonus: ChatGPT en celular  
5️⃣ Recapitulación y cierre  

---

class: slideInRight, fadeOutLeft, middle

## ¿Cómo interactuamos con la IA?  

Los Modelos de Lenguaje de Gran Escala (**LLM**) han cambiado nuestra relación con la inteligencia artificial.  

Factores clave en su uso:  

- **Superstición e ignorancia** → Muchas personas no entienden la IA y la perciben erróneamente.  
- **Un enfoque productivo** → Se pueden abordar los LLM desde:  
  - **Creatividad**: Generar ideas y soluciones innovadoras.  
  - **Habilidad**: Aprender a comunicarnos con los LLM para obtener mejores resultados.  

---

class: slideInRight, fadeOutLeft, middle

## ¿Qué es la "IA"?  

### ChatGPT y los Modelos de Lenguaje de Gran Escala (LLM)  

ChatGPT es un **Modelo de Lenguaje de Gran Escala (LLM)**, lo que implica:  

- Funciona como una **base de datos** entrenada con grandes volúmenes de texto.  
- Se basa en una **red neuronal** que recibe un *input* y genera un *output*.  
- Una **red neuronal** es un algoritmo con múltiples parámetros que ajustan su comportamiento.  

Los LLM permiten interactuar con el lenguaje generando respuestas basadas en patrones aprendidos.  

---

class: slideInRight, fadeOutLeft, middle

## ¿Cómo funciona?  

Los LLM predicen patrones de lenguaje con base en probabilidades:  

- **Completan frases** utilizando el contexto previo.  
- **No generan respuestas fijas**, sino que cada salida es **variable**.  


---
class: slideInRight, fadeOutLeft, middle

**Ejemplo:**  
Si le decimos a un bebé:  
> "Uno, dos..."  
Es probable que responda:  
> "Tres."  

Los LLM operan de manera similar, completando oraciones según el entrenamiento previo.  

---

class: slideInRight, fadeOutLeft, middle

## Evolución y crecimiento de los LLM  

### 1. Crecimiento de la cantidad de parámetros  

- Los primeros modelos tenían **millones** de parámetros.  
- Los modelos actuales tienen **trillones** de parámetros.  
- **¿Más parámetros = mejor rendimiento?**  
  - No siempre.  
  - Más parámetros pueden mejorar la precisión, pero aumentan el consumo computacional y energético.  
  - La tendencia actual es optimizar los modelos para mayor **eficiencia**.  

---

class: slideInRight, fadeOutLeft, middle

### 2. Mejoras en la arquitectura  

- Mayor **coherencia y relevancia** en respuestas.  
- **Memoria contextual** para recordar información dentro de una conversación.  
- Reducción de **sesgos y errores** para mayor transparencia.  

**Reflexión:**  
¿Cómo podría la eficiencia de estos modelos impactar áreas como la educación, la investigación o la industria creativa?  

---

class: slideInRight, fadeOutLeft, middle

## Otros Modelos de Lenguaje  

---

class: slideInRight, fadeOutLeft, middle

## DeepSeek  

- Especializado en **búsqueda de información y análisis de datos**.  
- Integrado con grandes bases de datos.  
- Diseñado para generar respuestas basadas en información estructurada.  

---

class: slideInRight, fadeOutLeft, middle

## Copilot  

- Desarrollado por **Microsoft y OpenAI**.  
- Diseñado para **asistir en programación**.  
- Puede **sugerir código y completar fragmentos** en distintos lenguajes.  
- Integrado en **Visual Studio Code y GitHub**.  

---

class: slideInRight, fadeOutLeft, middle

## Claude  

- Creado por **Anthropic**.  
- Optimizado para **interacciones conversacionales más naturales**.  
- Diseñado con un enfoque en **seguridad y alineación ética**.  
- Usado en asistencia avanzada, análisis de texto y generación de contenido.  

---

class: slideInRight, fadeOutLeft, middle

## Actividad  

**Piensa en un uso práctico de estos modelos en tu área de interés.**  

1. ¿Cómo podrías beneficiarte de esta tecnología en tu campo?  
2. ¿Qué modelo sería más útil para ti?  
3. ¿Qué limitaciones crees que aún tienen estos modelos?  


---

class: slideInRight, fadeOutLeft, middle, inverse

1️⃣ Introducción a los LLM  
2️⃣.red[Introducción a ChatGPT]  
3️⃣ Limitaciones  
4️⃣ Bonus: ChatGPT en celular  
5️⃣ Recapitulación y cierre  

---
class: slideInRight, fadeOutLeft, middle

## ¿Cómo comenzar?  

### 1️⃣ **Crear una cuenta**  
- Registro con **Gmail u otro correo electrónico**.  
- Permite acceso a diferentes versiones y configuraciones personalizadas.  

### 2️⃣ **Ingresar una instrucción (prompt)**  
- Un *prompt* es el **input** que se escribe en ChatGPT.  
- La IA procesará el *prompt* y generará un **output**.  

---
class: slideInRight, fadeOutLeft, middle

💡 **Ejemplo:**  
> **Input:** "Explica la teoría de la evolución en términos simples."  
> **Output:** "La teoría de la evolución, propuesta por Charles Darwin (...)."  

---
class: slideInRight, fadeOutLeft, middle

## Versiones de ChatGPT  

- **GPT-3.5**  
  - Más rápido y ligero.  
  - Respuestas adecuadas para la mayoría de las tareas.  
  - Menor costo computacional.  

- **GPT-4**  
  - Mayor cantidad de parámetros → mejor comprensión y generación de respuestas.  
  - Más preciso en tareas complejas.  
  - Mayor costo de procesamiento.  
  
---
class: slideInRight, fadeOutLeft, middle

> 💡 **Diferencias clave**: Los modelos más avanzados mejoran la calidad y profundidad de las respuestas, pero pueden ser más lentos y costosos.  

---
class: slideInRight, fadeOutLeft, middle

## Funcionalidades avanzadas  

### **Plug-ins y extensiones**  

- **AskTheCode**  
  - Conecta con repositorios de **GitHub**.  
  - Permite analizar y responder preguntas sobre código.  

- **DALL·E**  
  - Generación de imágenes a partir de texto.  
  - Útil para ilustraciones y contenido gráfico.

---  

class: slideInRight, fadeOutLeft, middle

- **Descripción de imágenes**  
  - Interpretación de gráficos y visualizaciones de datos.  
  - Aplicaciones en accesibilidad y análisis de datos.  

---
class: slideInRight, fadeOutLeft, middle

## Gestión del contexto en ChatGPT  

### **Dirección de la conversación**  
- ChatGPT **recuerda** el contexto dentro de una conversación.  
- Para obtener mejores resultados en un tema nuevo, se recomienda:  
  - **Crear una nueva conversación** para mantener el enfoque.  
  - **Evitar mezclar múltiples temas** en una misma sesión.  

---
class: slideInRight, fadeOutLeft, middle

## **Historial y organización**  

- Se pueden **volver a conversaciones anteriores**.  
- Es posible **organizar conversaciones en carpetas** para acceso rápido.  

🔹 **Ejemplo de uso:**  
Si se desarrolla un proyecto de investigación, se pueden agrupar conversaciones sobre teoría, metodología y análisis en distintas carpetas.  

---
class: slideInRight, fadeOutLeft, middle

## Acceso a información externa  

ChatGPT puede:  

- **Visitar sitios web** y extraer información relevante.  
- Explicar **de qué trata una página** antes de abrir el enlace.  
- Facilitar la búsqueda de fuentes confiables.  

💡 **Ejemplo:**  
Si se consulta sobre un artículo académico, ChatGPT puede resumir su contenido antes de recomendar su lectura.  

---
class: slideInRight, fadeOutLeft, middle

## Entendimiento de lenguajes  

ChatGPT puede comprender y generar texto en:  

- **Múltiples lenguajes naturales** (español, inglés, francés, etc.).  
- **Lenguajes de programación** (Python, R, JavaScript, etc.).  

---
class: slideInRight, fadeOutLeft, middle

## Ejemplo en Python  

### **Creación de una red social de artistas**  

Para modelar una red de colaboraciones musicales, definimos:  

- **Nodos**: Representan a los artistas.  
- **Aristas (edges)**: Representan colaboraciones entre ellos.  

---
class: slideInRight, fadeOutLeft, middle

## Definición del modelo en Python  

```python
import networkx as nx
import matplotlib.pyplot as plt

# Crear un grafo no dirigido
G = nx.Graph()

# Agregar nodos (artistas)
artistas = ["Artista A", "Artista B", "Artista C", "Artista D"]
G.add_nodes_from(artistas)
```

---


class: slideInRight, fadeOutLeft, middle, inverse

1️⃣ Introducción a los LLM  
2️⃣ Introducción a ChatGPT  
3️⃣.red[Limitaciones]  
4️⃣ Bonus: ChatGPT en celular  
5️⃣ Recapitulación y cierre

---
class: slideInRight, fadeOutLeft, middle

## Context Length  

### ¿Qué es el context length?  

- Es una de las principales **limitaciones** de ChatGPT.  
- Se refiere a **toda la información** que el modelo tiene en cuenta para responder.  
- Incluye:  
  - Historial de preguntas y respuestas.  
  - Archivos e imágenes subidas en la conversación.  

---
class: slideInRight, fadeOutLeft, middle

## ¿Cómo influye el contexto?  

- **Cada conversación influye** en las siguientes preguntas y respuestas.  
- **Un contexto bien gestionado** permite obtener respuestas más precisas.  
- **Cuando el límite se alcanza**, ChatGPT olvida la información más antigua.  

---
class: slideInRight, fadeOutLeft, middle

#### ¿Cuánta memoria puede almacenar ChatGPT?  

**Límites de contexto por versión (2025)**  

**GPT-4o (GPT-4 Omni)**  
- **128,000 tokens** (~98,000 palabras).  
- Puede manejar múltiples artículos académicos en una sola conversación.


**GPT-4 Turbo**  
- **32,768 tokens** (~25,000 palabras).  
- Puede manejar **uno o dos artículos completos** en una conversación.  

---
class: slideInRight, fadeOutLeft, middle

## Límites de contexto (continuación)  

**GPT-4 estándar**  
- **8,192 tokens** (~6,000 palabras).  
- Maneja **un artículo de menor extensión o partes de uno más largo**.  

**GPT-3.5**  
- **4,096 tokens** (~3,000 palabras).  
- Limitado a **secciones o resúmenes de artículos académicos**.  

---
class: slideInRight, fadeOutLeft, middle

## Diferencias entre "Parámetros" y "Context Length"  

| **Concepto**            | **Definición** | **Impacto en el modelo** |
|-------------------------|---------------|--------------------------|
| **Cantidad de parámetros** | Número de **pesos ajustables** en la red neuronal. | Determina la **capacidad de aprendizaje** y la **precisión de las respuestas**. |
| **Context length** | Cantidad máxima de **tokens** en una conversación. | Afecta cuánto puede recordar el modelo en una sesión. |

---
class: slideInRight, fadeOutLeft, middle

## ¿Cómo maneja ChatGPT el contexto?  

- **Recuerda toda la conversación** hasta alcanzar el límite de tokens.  
- **Cuando se supera el límite**, se eliminan los mensajes más antiguos.  
- **No hay memoria persistente entre sesiones**:  
  - Si cierras y vuelves a abrir una conversación, ChatGPT **no recordará** lo anterior.  

---
class: slideInRight, fadeOutLeft, middle

## Ejemplo de pérdida de contexto  

1️⃣ **Inicio**: ChatGPT recuerda toda la información.  
2️⃣ **Conversación larga**: Mantiene el contexto hasta acercarse al límite.  
3️⃣ **Se supera el límite**: Se olvidan los mensajes más antiguos.  

➡️ **Solución**: Resumir y reintroducir información clave en la conversación.  

---
class: slideInRight, fadeOutLeft, middle

## ¿Se guarda la conversación?  

- **Sí**, la conversación queda en el historial de ChatGPT.  
- **No**, el modelo no recuerda la información de conversaciones anteriores.  
- Si vuelves a una conversación guardada, **solo la verás tú**, pero ChatGPT **no la recordará**.  

---
class: slideInRight, fadeOutLeft, middle

## Conclusión  

📌 **El manejo del contexto es clave** para obtener respuestas precisas.  
📌 **El límite de tokens define cuánto puede recordar ChatGPT en una conversación.**  
📌 **Para conversaciones largas, es útil resumir información clave regularmente.**  

class: slideInRight, fadeOutLeft, middle

---
class: slideInRight, fadeOutLeft, middle
# ¿Preguntas?  

---

class: slideInRight, fadeOutLeft, middle

# **Limitaciones de ChatGPT (2025)**  

## **1. Alucinaciones en respuestas**  

- ChatGPT puede generar información que **parece correcta pero no lo es**.  
- Esto ocurre con **datos muy específicos o poco comunes**.  
- **Ejemplo en Ciencias Sociales:**  
  - Puede inventar referencias bibliográficas o citar autores incorrectamente.  

---

class: slideInRight, fadeOutLeft, middle

## **2. Respuestas incompletas**  

- Puede omitir detalles importantes en sus respuestas.  
- **Solución:** Pedir más ejemplos o reformular la pregunta.  
- **Ejemplo en Ciencias Sociales:**  
  - Si se le pregunta por teorías de estratificación social, puede mencionar solo a **Weber y Marx**, ignorando autores contemporáneos.  

---

class: slideInRight, fadeOutLeft, middle

## **3. Información desactualizada**  

- La información depende de la **versión de ChatGPT utilizada**:  
  - **GPT-3.5 (Gratuito)** → Datos hasta **enero de 2022**.  
  - **GPT-4o (Pago)** → Datos hasta **abril de 2023**.  
- **Ejemplo en Ciencias Sociales:**  
  - Puede no reflejar los últimos **cambios en metodologías cualitativas** o estudios recientes sobre desigualdad.  

---

class: slideInRight, fadeOutLeft, middle

## **4. Sesgos en los datos de entrenamiento**  

- ChatGPT refleja **sesgos históricos y sociales** presentes en sus datos de entrenamiento.  
- Puede reforzar estereotipos o presentar interpretaciones parciales.  
- **Ejemplo en Ciencias Sociales:**  
  - En temas de género o raza, podría reflejar narrativas dominantes en lugar de perspectivas críticas o alternativas.  

---

class: slideInRight, fadeOutLeft, middle

### **Diferencias entre versiones gratuita y de pago**  

| **Característica**    | **GPT-3.5 (Gratis)** | **GPT-4o (Pago)** |
|----------------------|---------------------|------------------|
| **Modelo utilizado**  | GPT-3.5             | GPT-4o |
| **Límite de tokens**  | 4,096 (~3,000 palabras) | 128,000 (~98,000 palabras) |
| **Acceso a Internet** | No                 | Sí (con navegador) |
| **Análisis de datos** | No                 | Sí |
| **Carga de archivos** | No                 | Sí |
| **Modo de voz**       | No                 | Sí |
| **Memoria extendida** | No                 | Sí |

---

class: slideInRight, fadeOutLeft, middle

# **Impacto de estas diferencias en las limitaciones**  

1. **Alucinaciones** → Más frecuentes en **GPT-3.5** por menos parámetros.  
2. **Respuestas incompletas** → Menos evidentes en **GPT-4o** gracias a su capacidad ampliada.  
3. **Información desactualizada** → **GPT-3.5** solo llega a **2022**, mientras que **GPT-4o** a **2023** y tiene acceso web.  
4. **Sesgos** → Persisten en ambas versiones, pero **GPT-4o** tiene mejor ajuste y moderación de respuestas.  

---

class: slideInRight, fadeOutLeft, middle

# **Privacidad en conversaciones**  

- **Las conversaciones con ChatGPT no son privadas**.  
- **Pueden ser usadas para entrenar futuros modelos**.  
- **No compartir información sensible o confidencial**.  

---

class: slideInRight, fadeOutLeft, middle

# **Tarea 📌**  

✅ **Explorar las limitaciones de ChatGPT en tu área de estudio**.  
✅ **Formular preguntas complejas y ver cómo responde**.  
✅ **Comparar respuestas en versión gratuita y de pago**.  
✅ **Reflexionar sobre los posibles sesgos en sus respuestas**.  

---

class: slideInRight, fadeOutLeft, middle

# **Conclusión**  

📌 **Verificar siempre la información proporcionada por ChatGPT**.  
📌 **La versión de pago tiene ventajas, pero no elimina todas las limitaciones**.  
📌 **El modelo sigue presentando sesgos y limitaciones en información especializada**.  
📌 **Para un uso crítico en ciencias sociales, es necesario complementar con otras fuentes**.  

---

class: slideInRight, fadeOutLeft, middle

# **¿Preguntas?**  
---
class: slideInRight, fadeOutLeft, middle

## **Herramientas para evitar alucinaciones en ChatGPT**  

---

class: slideInRight, fadeOutLeft, middle

## **1. [Scispace](https://www.scispace.com/)**  

- Buscador de IA especializado en **literatura científica**.  
- Evalúa información basada en **papers revisados por pares**.  
- **Proporciona fuentes verificables** para cada respuesta.  
- Útil para **iniciar investigaciones académicas** con referencias confiables.  

---

class: slideInRight, fadeOutLeft, middle

## **2. [Consensus.app](https://consensus.app/)**  

- Motor de búsqueda basado en IA para investigadores.  
- Usa un **medidor de consenso** que muestra el nivel de acuerdo en un tema.  
- Cada resultado enlaza a un **artículo científico** con detalles como **número de citas y tipo de estudio**.  

---

class: slideInRight, fadeOutLeft, middle

## **3. [Litmaps](https://www.litmaps.com/)**  

- Herramienta gráfica para descubrir **literatura científica**.  
- Permite crear un **"mapa semilla"** que visualiza papers según **fecha de publicación y número de citas**.  
- Facilita la identificación de los **estudios más influyentes** en un área.  

---

class: slideInRight, fadeOutLeft, middle

## **4. ChatGPT como herramienta complementaria**  

- Funciona como un **"cuchillo suizo" de la IA**:  
  - Puede hacer de todo, pero no siempre con la precisión de herramientas especializadas.  
- No tiene un sistema nativo de verificación de fuentes.  
- Se recomienda **combinarlo con herramientas académicas** para garantizar precisión.  

---


class: slideInRight, fadeOutLeft, middle, inverse

1️⃣ Introducción a los LLM  
2️⃣ Introducción a ChatGPT  
3️⃣ Limitaciones]  
4️⃣.red[Bonus: ChatGPT en celular]  
5️⃣ Recapitulación y cierre
---

class: slideInRight, fadeOutLeft, middle

## **Diferencias con la versión de escritorio**  

- La aplicación móvil permite **interacciones por voz**.  
- Disponible para **iOS** y **Android**:  
  - [Apple Store](https://apps.apple.com/us/app/chatgpt/id6448311069)  
  - [Google Play Store](https://play.google.com/store/apps/details?id=com.openai.chatgpt&hl=en&gl=US)  
- Precaución con **aplicaciones no oficiales**, especialmente en Android.  

---

class: slideInRight, fadeOutLeft, middle

## **Características de la aplicación móvil**  

- Se pueden realizar conversaciones en **cualquier idioma**, no solo en inglés.  
- Las conversaciones se **almacenan y pueden ser transcritas** en la versión web.  
- Permite cambiar fácilmente entre **versión web y aplicación móvil**.  

---

class: slideInRight, fadeOutLeft, middle

## **Ventajas del uso en móviles**  

- **Memoria de contexto más extensa** al usar **GPT-4**.  
- Personalización con **bots** para respuestas específicas.  
- La interacción por **voz** se está consolidando como una forma **natural de comunicación**, similar al comportamiento humano.  

---

class: slideInRight, fadeOutLeft, middle

## **Tarea 📌**  

✅ **Descargar la app de ChatGPT** en tu smartphone.  
✅ **Experimentar con el modo de voz** en lugar de escribir.  
✅ **Familiarizarse con el uso móvil para mejorar la fluidez en interacciones.**  

---

class: slideInRight, fadeOutLeft, middle

## **Reflexión**  

📌 ¿Cómo puede cambiar la comunicación digital con la interacción por voz?  
📌 ¿Qué ventajas ofrece el uso de ChatGPT en un dispositivo móvil en comparación con la versión web?  

---

class: slideInRight, fadeOutLeft, middle, inverse

1️⃣ Introducción a los LLM  
2️⃣ Introducción a ChatGPT  
3️⃣ Limitaciones]  
4️⃣ Bonus: ChatGPT en celular]  
5️⃣ .red[Recapitulación y cierre]  

---

class: slideInRight, fadeOutLeft, middle

📌 **Los LLM han cambiado nuestra forma de interactuar con la IA.**  
📌 **ChatGPT es un tipo de LLM que genera respuestas basadas en patrones aprendidos.**  
📌 **El crecimiento de los LLM ha mejorado su precisión, pero también ha aumentado su consumo computacional.**  
📌 **Existen otros modelos como DeepSeek, Copilot y Claude con diferentes enfoques.**  
📌 **ChatGPT ofrece diversas funcionalidades avanzadas, incluyendo plug-ins y acceso a información externa.**  

---

class: slideInRight, fadeOutLeft, middle

📌 **El contexto en ChatGPT es clave: el "context length" define cuánto puede recordar en una conversación.**  
📌 **A pesar de sus ventajas, ChatGPT tiene limitaciones, como alucinaciones, sesgos y respuestas incompletas.**  
📌 **Existen herramientas complementarias como Scispace y Consensus para validar la información.**  
📌 **Es fundamental un uso crítico y responsable de ChatGPT en cualquier campo de aplicación.**  


